【裁判字號】    98,交聲,788
【裁判日期】    980429
【裁判案由】    違反道路交通管理處罰條例聲明異議
【裁判全文】
臺灣臺北地方法院交通事件裁定    98年度交聲字第788號
原處分機關  臺北市交通事件裁決所
聲明異議人
即受處分人  乙○○
上列受處分人因違反道路交通管理處罰條例案件，對於臺北市交
通事件裁決所民國98年3月12日所為之處分（原處分案號：北市
裁罰字第裁22-AI0000000號），聲明異議，本院裁定如下：
        主  文
異議駁回。
        理  由
一、按汽車駕駛人，行經有燈光號誌管制之交岔路口紅燈右轉者
    ，處新臺幣（以下同）600元以上1,800元以下罰鍰，並予記
    違規點數3點，道路交通管理處罰條例第53條第2項、第63條
    第1項第3款分別定有明文。次按，以固定式科學儀器取得違
    規證據資料（如照相機或測速器）者，得逕行舉發，道路交
    通管理處罰條例第7條之2第1項第7款規定，。
二、原處分意旨略以：本件聲明異議人即受處分人乙○○駕駛其
    所有車牌號碼6122－QN號自用小客車，於民國97年12月22日
    21 時3分許，沿臺北市○○區○○路由北往南方向直行，行
    經臺北市○○區○○路、松壽路設有燈光號誌管制之交岔路
    口，燈光號誌為紅燈時仍行右轉，經臺北市政府警察局信義
    分局設置之科學儀器拍照採證，認受處分人違反道路交通管
    理處罰條例第53條第2項規定製單逕行舉發，嗣經受處分人
    於應到案日期前即98年2月10日向原處分機關提出申訴，原
    處分機關函請舉發單位即臺北市政府警察局信義分局交通分
    隊調查結果，仍認受處分人有上開違規行為，遂依道路交通
    管理處罰條例第53條第2項規定，裁處受處分人罰鍰9百元。
三、聲明異議意旨略以：伊於97年12月22日21時03分許，駕駛車
    牌號碼6122—QN號自用小客車，行經臺北市○○路與松壽路
    路口擬右轉松壽路，於到達路口時，號誌燈轉為黃燈，因車
    頭已臨停止線無法停止，故減速擬右轉，惟為閃避右側超車
    之機車而緊急煞車，禮讓該機車通過後重新起步右轉，此時
    燈號已轉為紅燈，而遭感應拍照舉發，並非有意違反號誌而
    係出於不得已所造成之違規，是屬緊急避難，且受處分人在
    行政法上應不用負擔自證無過失之舉證責任。再者，依舉發
    照片，第一張照片是1.2秒以後輪壓線，第二張照片是2.2秒
    時以10公里速度前進，可推算於紅燈後亮起第零秒時，車身
    位置應較第一張照片往後退334.34公分，而其上開自用小客
    車為BMW528型，車身約長480公分，是可推知，紅燈亮起第
    零秒時，其車身部分已越停止線，而非於紅燈亮起後始越線
    ，更何況此均尚未將煞車後重新起步平均時速並未達10公里
    之因素。為此聲明異議，請求撤銷原處分云云。
四、經查：
 (一) 受處分人就前揭時地駕駛其所有之車牌號碼6122－QN號自用
    小客車，於民國97年12月22日21時3分許，沿臺北市○○區
    ○○路由北往南方向直行，行經臺北市○○區○○路、松壽
    路設有燈光號誌管制之交岔路口，燈光號誌為紅燈時仍為右
    轉等事實，坦承不諱，且有臺北市交通事件裁決所98年3月
    12日北市裁罰字第裁22-AI0000000號裁決書、臺北市政府警
    察局信義分局98年2月19日書函、臺北市政府警察局信義分
    局年3月27日函及所附舉發照片2張、臺北市政府警察局舉發
    違反道路交通管理事件通知單等件（見本院卷第6頁、第10
    頁、第15頁至第16頁在卷可佐，並經證人即本件開單舉發員
    警甲○○到庭具結證述綦詳（見本院卷第22頁至第23頁），
    復有證人甲○○所庭呈之現場照片2紙，在卷可稽，洵堪認
    定。
 (二) 至受處分人雖以前開情詞置辯，聲明異議，惟查：
  1.按緊急避難行為，須以災難之發生非出於行為人之故意或過
    失所致為前提，若災難之發生係由於行為人之故意或過失所
    致，則其故意或過失之行為自應依法處罰，殊無主張緊急避
    難之餘地，是本件受處分人辯稱其係為閃避右側超車之機車
    而緊急煞車係出於緊急避難云云，業經證人甲○○到庭結稱
    ：由第一張照片可知受處分人是沒有煞車，因後方煞車燈沒
    有亮起，第二張才有踩煞車，所以，認為告訴人當時不是為
    了閃避後方之機車，且告訴人右轉行為本身就是不合法的，
    是告訴人將自己陷於危害的，因如果告訴人本身要右轉在最
    外側車道才可以右轉，而最右道車道也不會設立感應線圈，
    且該路口也沒有設立，是告訴人自己沒有盡到應盡義務，自
    陷危害，所以不能主張緊急避難。是受處分人於不對的地方
    右轉，機車往前行並沒有任何違規，是受處分人於中間車道
    因要右轉才會陷入自己所說的處境，也不會影響本件之舉發
    且依法右轉車輛本來就要注意後方來車，為何受處分人不是
    先注意到，而是被拍照後才責怪後方機車，況由舉發照片中
    可以看出煞車燈有無亮起，即車牌上方有一個小紅燈，那燈
    是要踩煞車才會亮，叫作第三煞車燈，顯見受處分人並非受
    到機車影響等語（見本院卷第22頁至第22頁反面）明確，並
    有舉發照片及證人甲○○庭呈之現場照片各2紙（見本院卷
    第16頁）在卷可佐，且受處分人之代理人亦陳稱：上開自用
    小客車上確實有證人所言之第三煞車燈等語（見本院卷第22
    頁反面至第23頁）是受處分人是否確因閃避右側超車之機車
    而緊急煞車，始造成本件違規之事實，已非無疑，況本件受
    處分人係行駛於上開松仁路之中間車道，而因號誌燈號轉換
    ，無法停止，始轉而右轉，則受處分人既係因其自己未注意
    燈光號誌之過失而為右轉之行為，其遇右側機車，即屬其自
    招之危難，揆諸前開說明，殊無主張緊急避難之餘地，是其
    上開所辯，礙難採憑。
  2.再證人甲○○亦於到庭時結稱：本件舉發照片第一張顯示
    R012 是表示受處分人在號誌已轉換紅燈1.2秒後才壓過停止
    線即行人穿越道後的白實線，該路口之黃燈約是3秒，黃燈
    的時間是依路口大小而定，在壓過沒有立即停車繼續向前行
    駛，於2.2秒始以後輪觸動感應線圈導致機器自動拍照，是
    受處分人完成整個闖紅燈程序，且受處分人主張以時速10公
    里推算是不對的，不能真實反應闖紅燈時速度，因10公里是
    第二張照片，在已經過了2.2秒所測得之時速，所以不能以
    10公里推估，且考量黃燈3秒作為一個參考，沒有把握超過
    就應該停車，且黃燈設立的意義是只要沒有把握於黃燈通過
    路口就應該於黃燈時在停止線前停等，而不是主張在黃燈轉
    為紅燈之前搶進路口即擁有路權等語（見本院卷第22頁至第
    22 頁反面），經核諸本件舉發相片可知，第一張照片標示
    為「2Y29*R012」（亦即黃燈變換2.9秒且紅燈轉換1.2秒）
    ：是系爭車輛之前車輪係於紅燈轉換1.2秒時始超過停止線
    、惟後車輪仍於停止線後，而非受處分人所指係後車輪於紅
    燈轉換1.2秒壓線，再照片標示為「2Y29*R022*V=10」（亦
    即黃燈變換2.9秒且紅燈轉換2.2秒、系爭車輛時速為10公里
    ）：系爭車輛於紅燈轉換2.2秒時，以後車輪超越停止線觸
    動感應線圈，當時時速10公尺。是受處分人上開：依舉發照
    片，第一張照片是1.2秒以後輪壓線，第二張照片是2.2秒時
    以10 公里速度前進，可推算於紅燈後亮起第零秒時，車身
    位置應較第一張照片往後退334.34公分，而其上開自用小客
    車為BMW528型，車身約長480公分，是可推知，紅燈亮起第
    零秒時，其車身部分已越停止線，而非於紅燈亮起後始越線
    云云之推論，即失所憑，而車輛速度不可能於剎那即達時速
    10公里，故本件紅燈轉換0秒後，系爭車輛之位置應係仍於
    機車待轉區後；故可認系爭車輛於紅燈轉換時，車身仍位於
    機車待轉區後，惟系爭車輛非但不為靜止、而仍持續前進，
    使車身前車輪已超越停止線、後車輪仍於停止線後，至紅燈
    轉換2.2秒即仍以時速10公里前進，並以該速度前進致後車
    輪壓過停止線，方進行右轉等事實，是可認系爭車輛並非於
    燈號轉換前即通過停止線。故受處分人辯稱：紅燈亮起第零
    秒時，其車身部分已越停止線，而非於紅燈亮起後始越線云
    云，顯係自行嗣後推斷、編纂之詞，無可採信。
五、綜上所述，原處分機關依行為時之道路交通管理處罰條例第
    53條第2項、第63條第1項第3款（裁決書漏引第1項第3款）
    及違反道路交通管理事件統一裁罰基準表之規定，裁處受處
    分人罰鍰9百元，並記違規點數3點，核無不合，本件聲明異
    議為無理由，應予駁回。
據上論斷，應依道路交通案件處理辦法第19條，裁定如主文。
中    華    民    國    98    年    4    月    29     日
                  交通法庭    法  官  鄭昱仁
以上正本證明與原本無異。
如不服本裁定，應於裁定送達後5 日內向本院提出抗告狀。
                              書記官  宋德華
中    華    民    國    98    年    4    月    29     日


司法院資訊處製作；財團法人民間司法改革基金會備份。
